【裁判字號】    92,上易,1313
【裁判日期】    920618
【裁判案由】    竊盜
【裁判全文】
臺灣高等法院刑事判決                          九十二年度上易字第一三一三號
    上  訴  人  臺灣臺北地方法院檢察署檢察官
    被      告  乙○○
右上訴人因被告竊盜案件，不服臺灣臺北地方法院九十二年度易字第三０三號，中華
民國九十二年三月十九日第一審判決（聲請簡易判決處刑案號：臺灣臺北地方法院檢
察署九十年度偵字第一二一九五號），提起上訴，本院判決如左：
    主  文
上訴駁回。
    理  由
一、本件聲請簡易判決意旨略以：被告乙○○於民國九十年四月間某日，在臺北縣五
    股鄉○○路○段四之一號地下停車場，向甲○○（已於九十一年五月三十日死亡
    ）借得車號ＨＥ－○五九五號自用小客車一輛，嗣發見甲○○將臺北市動產質借
    處之質借單，放置於該自用小客車駕駛座上方遮陽板內，詎其竟意圖為自己不法
    之所有，趁機竊取其中編號0000000000號、0000000000號
    質借單二張。得手後於九十年七月十三日上午十一時許，持上開竊得之質借單二
    張，至臺北市動產質借處大同分處辦理回贖，冒領得甲○○先前所當之金戒子一
    只及金手鍊一條等物。因認被告乙○○涉犯有刑法第三百二十條第一項竊盜罪嫌
    。
二、按犯罪事實應依證據認定之，無證據不得推定其犯罪事實。又不能證明被告犯罪
    者，應諭知無罪之判決，刑事訴訟法第一百五十四條、第三百零一條第一項分別
    定有明文。又按所謂證據，須適於為被告犯罪事實之證明者，始得採為斷罪資料
    ，如未能發現相當證據，或證據不足以證明，自不能以推測或擬制之方法，以為
    裁判基礎，最高法院五十三年臺上字第二七五○號判例參照。查公訴人認被告乙
    ○○涉犯有前揭竊盜之犯行，無非係以被害人甲○○指訴綦詳，且被告乙○○亦
    坦承伊有於九十年七月十三日上午，持甲○○所有之質借單二紙至臺北市動產質
    借處大同分處辦理回贖之情，並有上開質借單及利息計算明細表二紙影本、照片
    二張在卷可資佐證，為主要論據。訊據被告乙○○固坦承有於前開時地取走兩張
    質借單並向臺北市動產質借處大同分處辦理回贖領得甲○○先前所當之金戒子一
    只及金手鍊一條等物，惟堅決否認有何竊取前開二張質借單之犯行，辯稱伊係經
    甲○○同意持該二張質借單幫甲○○回贖先前所當之金戒子一只及金手鍊一條等
    語。
三、經查，被害人甲○○業於九十一年五月三十日死亡，有法務部戶役政電腦連結作
    業系統查詢資料在卷可稽。參諸被害人甲○○生前於警訊時指稱「我於九十年四
    月五日晚上將自己所有之ＨＥ─○五九五號自小客車借予朋友乙○○使用，乙○
    ○並載我至朋友住處泡茶，之後先行離開，可能趁我離開車子這兩個小時內竊取
    其中『0000000000、0000000000、0000000000
    』三張當票，僅剩一張0000000000之當票，當晚乙○○載我回家時曾
    在車上告訴我要幫我贖回其中0000000000、0000000000兩
    張當票典當之物，我告訴他不用麻煩他，他才告訴我當票他已經拿去了，因為我
    們是朋友，所以我未懷疑」等語（見臺灣士林地方法院檢察署九十年度偵字第一
    ○四二六號偵查卷宗第七頁背面）、在偵查中復指稱「隔天他（指被告）拿車來
    還時，我打開遮陽板找律師名片，即發現當票不見，他就說他將當票拿予范東關
    ，請范先代我贖回四千元、六千元的票」等語（見臺灣士林地方法院檢察署九十
    年度偵字第一二一九五號偵查卷宗九十一年一月九日訊問筆錄）、以及證人金巧
    玲於偵查中證述「事後我有聽甲○○說他當票放在車上，車借乙○○，郭拿走當
    票去回贖」等語（見臺灣士林地方法院檢察署九十年度偵字第一二一九五號偵查
    卷宗九十一年九月九日訊問筆錄），可認被告在取走前開二張質借單後確有告知
    被害人甲○○伊取走當票之事及願幫甲○○贖回所典當之物等情。雖被告於本院
    審理時並辯稱係甲○○將上開二張質借單交給伊之情，並與被告之妻胡景梅在偵
    查中證述一致（見臺灣士林地方法院檢察署九十年度偵字第一二一九五號偵查卷
    宗九十一年二月二十七日訊問筆錄），均與甲○○證述之前開情節顯不相符，且
    證人胡景梅為被告之妻，證人胡景梅應不免做偏頗傾向有利被告之證述，則被告
    所稱係甲○○將上開二張質借單交給伊等語，與事實不符，尚難採信。但被害人
    甲○○既於前開證述中明確指稱被告取走上開二張質借單係告知過甲○○本人等
    情，且被害人甲○○在被告告知其取走前開二張質借單並願幫他贖回所典當之物
    後亦未向被告索回質借單並證稱「我告訴他不用麻煩他（幫甲○○贖回典當之物
    ），他才告訴我當票他已經拿去了，因為我們是朋友，所以我未懷疑」等語，可
    認被害人甲○○亦信任被告並默示同意由被告持前開二張質借單代為贖回先前典
    當之物。復參諸被告於原審審理時所供承「（問？是否有將回贖所得之物返還甲
    ○○）沒有，因為甲○○本來就積欠我十幾萬元的債務，我有跟甲○○說如果他
    將欠我的錢還我，我就把回贖的東西還給他」、「（問？是否甲○○有同意將你
    幫他回贖的東西拿來抵債）他是沒有同意」等語，顯然被告不法所有之意圖非在
    前開二張質借單上，而是在被告贖回之典當之物上，亦即被告取得前開二張質借
    單之目的確實係為能替被害人甲○○贖回先前所典當之物，尚難認被告對於上開
    二張質借單有不法所有之意圖及竊盜之故意。是被告辯稱伊係經甲○○同意持該
    二張質借單幫甲○○回贖先前所當之金戒子一只及金手鍊一條等語，堪以採信。
    惟參諸被害人甲○○於警訊時指稱「乙○○於隔天六日打電話告訴我說家中發生
    事情，無法幫我贖回，且把該兩張當票撕掉了，要我去辦理掛失，我因信任他，
    故遲遲未辦理掛失，沒想到乙○○竟於九十年七月十三日上午十一時十五分左
    右持兩張自稱已撕毀的當票前往臺北市動產質借處大同分處以我名義冒領金」等
    語（見臺灣士林地方法院檢察署九十年度偵字第一○四二六號偵查卷宗第七頁背
    面、第八頁正面）、於偵查中指稱「後他（指被告）來電告訴我他女友有事，他
    無法先代我贖回，且六萬元之票他弄不見了，嗣我因故去電查那六萬五千元之票
    利息到期否之事，才發現東西已被領回，四千元、六千元、六萬五千元之物均被
    領走」等語（見臺灣士林地方法院檢察署九十年度偵字第一二一九五號偵查卷宗
    九十一年一月九日訊問筆錄），以及被告於原審審理時並供承「（問？是否有將
    回贖所得之物返還甲○○）沒有，因為甲○○本來就積欠我十幾萬元的債務，我
    有跟甲○○說如果他將欠我的錢還我，我就把回贖的東西還給他」、「（問？是
    否甲○○有同意將你幫他回贖的東西拿來抵債）他是沒有同意」等語，顯見被告
    告知被害人甲○○伊願代甲○○贖回上開二張質借單之質借物，而被告在贖回該
    質借物金戒子一只及金手鍊一條後卻未返還被害人甲○○，並向甲○○先偽稱二
    張質借單已遺失或撕毀之情，後又未經甲○○同意下自行認定抵償對甲○○之債
    權，即被告對於該質借物有不法所有之意圖甚明。而從前開被害人甲○○之指述
    ，被告對甲○○告知伊願代甲○○贖回前開二張質借單之質借物時，被害人甲○
    ○並未明確地拒絕及索回質押單，可認被告有取得甲○○默示之同意得代甲○○
    贖回領取該質借物。是被告取得甲○○默示之同意進而贖回領取該質借物金戒子
    一只及金手鍊一條後，竟意圖為自己不法之所有，而將自己持有甲○○之物據為
    己有，則被告所為應係構成刑法第三百三十五條第一項之侵占罪。查檢察官認被
    告竊取前開二張質借單所構成之竊盜罪與本院認被告侵占前開質借物金戒子一只
    及金手鍊一條所構成之侵占罪，二者基本事實顯不相同，尚難依刑事訴訟法第三
    百條規定變更起訴法條逕以侵占罪對被告論罪科刑，併此敘明。綜上所述，尚難
    以被害人甲○○證述被告未返還代為贖回之質借物，即可認被告取走上開二張質
    借單有不法所有之意圖及竊盜之故意。此外，復查無其他積極證據，足資證明被
    告涉有竊取上開二張質借單之罪行，揆諸前揭規定及判例意旨，本件既不能證明
    被告犯罪，原審為被告無罪之諭知，尚無違誤，公訴人上訴意旨略以「（一）竊
    盜行為乃即成犯，告訴人甲○○自始否認有將台北市動產質借單二紙交付被告乙
    ○○，則被告在取得上開二紙質借單之時點，既無任何法律上正當權源，又明知
    此乃告訴人所持有之物，其意圖為自己不法所有而竊取告訴人質借單之竊盜犯行
    應堪認定（二）告訴人自始未委任被告辦理回贖，在發現質借單遺失後，已明確
    向被告表示不需代為辦理回贖等情，業據告訴人指述在卷，至此，依常理，則被
    告是否應將系爭二紙質借單返還予告訴人，而非原審判決以被害人並未明確拒絕
    及索回質借單，可認被告有取得甲○○默示之同意，得代甲○○贖回領取該質借
    物，將責任倒置於告訴人身上，顯然不符經驗法則。況在告訴人向被告表示不需
    被告辦理回贖後，被告不但未將質借單返還告訴人，竟大反其道，向告訴人偽稱
    質借單撕毀或遺失，甚至嗣後更逕自辦理回贖、取贖後亦未通知告訴人，被告意
    圖為自己不法所有之竊盜犯行，更加昭然若揭」云云，即無理由，應予駁回。
四、被告乙○○所涉犯刑法第三百三十五條第一項之侵占罪嫌部分，應由檢察官另行
    分案偵查，附此敘明。
據上論斷，應依刑事訴訟法第三百六十八條，判決如主文。
本案經檢察官陳明光到庭執行職務。
中      華      民      國    九十二    年      六      月      十八    日
                              臺灣高等法院刑事第二十一庭
                                  審判長法  官  葉  騰  瑞
                                        法  官  江  國  華
                                        法  官  莊  明  彰
右正本證明與原本無異。
不得上訴。
                                        書記官  廖  逸  柔
中      華      民      國    九十二    年      六      月      十九    日


司法院資訊處製作；財團法人民間司法改革基金會備份。
